【裁判字號】    98,抗,1565
【裁判日期】    981023
【裁判案由】    聲明異議
【裁判全文】
臺灣高等法院民事裁定                  98年度抗字第1565號
抗  告  人  甲○○
上列抗告人因與相對人中國信託商業銀行股份有限公司間支付命
令聲明異議事件，對於中華民國98年9月15日臺灣士林地方法院
98年度促字第13087號裁定提起抗告，本院裁定如下：
    主  文
原裁定廢棄。
    理  由
一、本件相對人主張抗告人向其請領信用卡使用，迄至民國84年
    2月26日止積欠簽帳消費款共計新臺幣（下同）21,763元本
    息與違約金，爰聲請對抗告人核發支付命令等語。原法院乃
    於98年6月30日以98年度促字第13087號裁定准許，命抗告人
    應向相對人清21,763元及自84年2月27日起至清償日止，按
    週年利率20%計算之利息，暨按月以300元計算之違約金，並
    賠償督促程序費用500元，否則應於本命令送達後20日之不
    變期間內，向本院提出異議（下稱系爭支付命令）。嗣抗告
    人於98年8月10日對系爭支付命令聲明異議，原法院則以系
    爭支付命令已於98年7月16日送達抗告人，其聲明異議已逾
    期，而於98年9月15日駁回抗告人之異議（下稱原裁定）。
二、抗告意旨略以：系爭支付命令係按「台北市○○區○○路
    200號5樓之14」伊戶籍地為送達，惟伊並未住在該址，而係
    住在「台北市○○區○○路3號4樓之6」，且已有4、5年之
    久，伊於98年7月30日始至台北市政府警察局北投分局領取
    系爭支付命令，是計算系爭支付命令之聲明異議期間，應以
    98年7月30日伊領取系爭支付命令之翌日起算，伊於98年8月
    10日對系爭支付命令聲明異議，並未逾10日不變期間，應屬
    合法，乃原裁定竟謂其異議逾期而駁回，即有未當。爰提起
    抗告，求予廢棄原裁定等語。
三、按依一定之事實，足認以久住之意思，住於一定之地域者，
    即為設定其住所於該地，為民法第20條所明定，是我國民法
    關於住所之設定，兼採主觀主義及客觀主義之精神，必須主
    觀上有久住一定地域之意思，客觀上有住於一定地域之事實
    ，該一定之地域始為住所，故住所並不以登記為要件。又戶
    籍法為戶籍登記之行政管理規定，戶籍地址乃係依戶籍法所
    為登記之事項，戶籍地址並非為認定住所為唯一標準。至戶
    籍法第23條、第24條固規定：戶籍登記事項有變更時，應為
    變更之登記；戶籍登記事項錯誤或脫漏時，應為更正之登記
    ，僅係戶政管理之行政規定，戶籍地為行政法上之準據，為
    決定選舉、教育、兵役等公法上權利義務之準據，不得以戶
    籍登記之處所，一律解為當然之住所（最高法院93年度台抗
    字第393號裁定參照）。第按送達不能依民事訴訟法第136條
    規定送達於應受送達人之住居所、事務所或營業所，亦不能
    依同法第137條規定，將文書付與有辨別事理能力之同居人
    或受僱人者，得將文書寄存送達地之自治或警察機關，並作
    送達通知書兩份，一份黏貼於應受送達人住居所、事務所、
    營業所或其就業處所門首，另一份置於該送達處所信箱或其
    他適當位置，以為送達。同法第138條第1項定有明文。而民
    事訴訟法第138條所規定之寄存送達，限於不能依同法第136
    條及第137條規定行送達者，始得為之，設其送達之處所，
    雖原為應受送達人之住居所、事務所或營業所而實際上已變
    更者，該原住居所、事務所或營業所，即非應為送達之處所
    ，自不得於該原處所為寄存送達。最高法院64年台抗字第
    481號判例參照。經查：
    (一)抗告人主張其住在「台北市○○區○○路3號4樓之6」已
      4、5年之久，未曾住在戶籍地址「台北市○○區○○路
      200號5樓之14」等語，業據提出「台北市○○區○○路3
      號4樓之6」所在大樓之天月大廈管理委員會及總幹事李明
      勝簽名蓋章出具之證明書、長安里里長證明書、本院96年
      度上訴字第3179號刑事判決首頁為證（見本院卷第10至12
      頁），而抗告人之配偶黃素媛及子女均設籍並住在「台北
      市○○區○○路3號4樓之6」，有全戶戶籍資料查詢結果
      可稽（見本院卷第15頁），又經台北市政府警察局北投分
      局派員實地調查結果，抗告人於85年至94年居住於台北市
      北投區○○路9巷6號1樓，94年間搬至台北市○○區○○
      路3號4樓之6居住至今，台北市○○區○○路200號5樓之
      14為戶籍地，98年7月1日至98年9月18日亦居住於台北市
      北投區○○路3號4樓之6等語，有該分局98年10月15日北
      市警投分刑字第09832151200號函足憑（見本院卷第53頁
      ），堪信抗告人前揭所稱，為可採信。
    (二)由上可知，抗告人於94年起迄今，主觀上既有久住「台北
      市○○區○○路3號4樓之6」之意思，客觀上亦有住於該
      址之事實，應認「台北市○○區○○路3號4樓之6」為其
      住所，至「台北市○○區○○路200號5樓之14」僅為其戶
      籍地址，而非其住所。準此，原法院按抗告人之戶籍地「
      台北市○○區○○路200號5樓之14」送達系爭支付命令，
      郵政機關因不獲會晤抗告人，乃將系爭支付命令寄存該戶
      籍地之警察機關即台北市政府警察局北投分局光明派出所
      ，揆諸上開說明，是項寄存送達於法未合，自不生送達之
      效力。
四、按「債務人對於支付命令之全部或一部，得於送達後二十日
    之不變期間內，不附理由向發命令之法院提出異議。」、「
    債務人對於支付命令於法定期間合法提出異議者，支付命令
    於異議範圍內失其效力，以債權人支付命令之聲請，視為起
    訴或聲請調解。」，民事訴訟法第516條第1項、第519條第1
    項分別定有明文。承前所述，原法院未按抗告人之住所「台
    北市○○區○○路3號4樓之6」送達系爭支付命令，而係按
    其戶籍地「台北市○○區○○路200號5樓之14」為寄存送達
    ，不生寄存送達之效力，仍應以抗告人實際領取系爭支付命
    令之期日起算其聲明異議之期間。因抗告人係於98年7月30
    日至台北市政府警察局北投分局領取系爭支付命令，有該分
    局法院文書寄存案件登記簿可參（見本院卷第8、9頁），其
    於98年8月10日對系爭支付命令具狀聲明異議（見原審卷第
    17頁），依上開說明，其異議並未逾20日法定不變期間，自
    屬合法，系爭支付命令已失其效力，以相對人支付命令之聲
    請，視為起訴或聲請調解。
五、從而，原法院僅以戶籍謄本，即認系爭支付命令之寄存送達
    合法而駁回抗告人之聲明異議，自有未洽。抗告意旨指摘原
    裁定不當，聲明廢棄，為有理由。應將原裁定廢棄，發回原
    法院另為妥適之處理。爰裁定如主文。
中    華    民    國    98    年    10    月    23    日
                    民事第十七庭
                        審判長法  官  藍文祥
                              法  官  吳燁山
                              法  官  張競文
正本係照原本作成。
不得再抗告。
中    華    民    國    98    年    10    月    26    日
                              書記官  章大富


司法院資訊處製作；財團法人民間司法改革基金會備份。
